【裁判字號】    89,上易,3178
【裁判日期】    890926
【裁判案由】    詐欺等
【裁判全文】
臺灣高等法院刑事判決                          八十九年度上易字第三一七八號
    上  訴  人
    即自 訴 人  乙○○
                丙○○
    自訴代理人  甲○○
                丁○○
    被      告  戊○○
右上訴人因詐欺案件，不服臺灣台北地方法院八十九年度自字第四０七號，中華民國
八十九年七月二十一日第一審判決提起上訴，本院判決如左：
    主  文
上訴駁回。
    理  由
一、本案經本院審理結果，認第一審判決以自訴意旨所指被告戊○○詐欺之犯罪不能
    證明，而為無罪之諭知，並無不合，應予維持，並引用第一審判決記載之理由。
二、自訴人上訴意旨除仍執陳詞指被告詐欺犯行事證明確外，另略以原判決對民事訴
    訟法第一百零四條第二款所謂「受擔保利益人行使權利」所為之解釋係採限縮解
    釋；又本案被告已接獲自訴人之存證信函，不可能不知該函之作用，亦應有自訴
    人將提起損害賠償訴訟之預期，竟仍主張自訴人未行使權利，向法院聲請返還擔
    保金，自有詐欺之未必故意云云。按民事訴訟法第一百零四條第一項第二款所謂
    「受擔保利益人行使權利」，係指向法院起訴或為與起訴相同效果之訴訟行為（
    如聲請調解或聲請發支付命令）而言，此最高法院八十年台上字第四一三號判例
    已詳予闡釋，本案自訴人所指被告涉犯詐欺罪之聲請法院發還擔保金一事，被告
    於八十九年一月六日具狀聲請法院裁定准予發還擔保金之前，固曾於八十八年十
    二月十日收受自訴人委請律師所寄發之存證信函，惟揆諸前揭判例，該存證信函
    尚難謂已該當於上開規定之「行使權利」，繼被告提出發還擔保金之聲請後，始
    於翌日接獲法院送達自訴人請求被告損害賠償之起訴狀繕本，而知悉自訴人已行
    使權利，是被告提出發還擔保金之聲請時，顯非明知而蓄意隱瞞自訴人已依法行
    使權利之事實欺瞞法院，核已與詐欺罪之成立須以施用詐術為要件不符，此原判
    決已具論甚詳。次按受擔保利益人以存證信函向債權人表示欲行使損害賠償之權
    利，既非上開規定所指之「行使權利」，與正式提起損害賠償之訴係屬二事，是
    受擔保利益人即自訴人寄發存證信函後，確否如期提起合法之損害賠償之訴，非
    事屬必然，則被告於獲自訴人之存證信函後，在知悉自訴人已提起損害賠償之訴
    行使權利前，向法院聲請發還擔保金，係合法行使權利之正當行為，至其聲請是
    否於法有據而應准許，則由法院依裁定當時之事證依法准駁，縱法院一時不察，
    於不應發還擔保金之情形誤予裁定發還，當事人亦非不得提起抗告以茲救濟，究
    難因此指聲請發還擔保金之債權人有詐欺之未必故意。是本件上訴為無理由，應
    予駁回。
三、被告經合法傳喚無正當理由而不到庭，爰不待其陳述逕行判決。
據上論斷，應依刑事訴訟法第三百六十八條、第三百七十一條、第三百七十三條，判
決如主文。
中      華      民      國    八十九    年      九      月    二十六    日
                              臺灣高等法院刑事第十六庭
                                  審判長法  官  黃  鴻  昌
                                        法  官  林  陳  松
                                        法  官  蔡  彩  貞
右正本證明與原本無異。
不得上訴。
                                        書記官  張  淑  芬
中      華      民      國    八十九    年      九      月    二十九    日


司法院資訊處製作；財團法人民間司法改革基金會備份。
